最  高  行  政  法  院  裁  定
111年度上字第449號
上  訴  人  林進銓                                 
訴訟代理人  黃鼎鈞  律師  
被 上訴 人  臺中市政府建設局

代  表  人  陳大田              
訴訟代理人  侯志翔  律師
上列當事人間巷道爭議事件，上訴人對於中華民國111年4月21日
臺中高等行政法院110年度訴字第10號判決，提起上訴，本院裁
定如下：
　　主  文
上訴駁回。
上訴審訴訟費用由上訴人負擔。
　　理  由
一、按對於高等行政法院判決之上訴，非以其違背法令為理由，
    不得為之，行政訴訟法第242條定有明文。依同法第243條第
    1項規定，判決不適用法規或適用不當者，為違背法令；而
    判決有同法條第2項所列各款情形之一者，為當然違背法令
    。是當事人對於高等行政法院判決上訴，如依行政訴訟法第
    243條第1項規定，以高等行政法院判決有不適用法規或適用
    不當為理由時，其上訴狀或理由書應有具體之指摘，並揭示
    該法規之條項或其內容；若係成文法以外之法則，應揭示該
    法則之旨趣；倘為司法院大法官解釋，則應揭示該解釋之字
    號或其內容。如以行政訴訟法第243條第2項所列各款情形為
    理由時，其上訴狀或理由書，應揭示合於該條項各款之事實
    。上訴狀或理由書如未依此項方法表明，或其所表明者與上
    開法條規定不合時，即難認為已對高等行政法院判決之違背
    法令有具體之指摘，其上訴自難認為合法。
二、上訴人為臺中市○○區○○段○○小段242、242-4地號土地（非都
    市土地，下稱系爭土地）之所有權人，系爭土地上之道路（
    下稱系爭道路）為臺中市○○區○○路4段（下同）255巷道（下
    稱255巷道）之一部分，經被上訴人參照民國88年9月22日航
    照圖，以88年9月22日前行經系爭土地之255巷道（即系爭道
    路）已舖設完竣，並供不特定公眾通行，且鋪設期間土地所
    有權人無阻止通行情事，亦經通行久遠，認定為既成道路。
    上訴人於108年11月20日申請廢止系爭道路，被上訴人依其
    非都市計畫地區現有巷道廢道改道作業標準作業程序圖，比
    照本件申請時（即110年4月22日修正前，下同）臺中市實施
    都市計畫地區現有巷道廢道改道處理原則（下稱廢改道處理
    原則），訂於109年3月20日辦理非都市土地道路廢止案現場
    會勘，會勘後綜合意見為「經勘旨揭道路廢止後尚有影響鄰
    里巷道一定之通行功能，爰此，本案比照『臺中市實施都市
    計畫地區現有巷道廢道改道處理原則』第11條（正確應為第1
    1點）規定，免經公告程序逕予退回申請。」被上訴人乃以1
    09年6月24日局授建養工山字第1090025430號函（下稱原處
    分）附109年3月20日會勘紀錄，不同意上訴人廢道之申請。
    上訴人不服，循序提起行政訴訟，聲明：訴願決定及原處分
    均撤銷；被上訴人應作成准予廢止系爭道路之處分。經臺中
    高等行政法院（下稱原審）110年度訴字第10號判決（下稱
    原判決）駁回後，提起上訴。
三、上訴人對原判決提起上訴，雖以該判決違背法令為由，主張
    略以：㈠系爭道路之存在時間點可能係自88年起，然實際上
    遭他人無權通行之時間點，是否即為斯時，並非無疑；系爭
    道路上方土地現況，多為空地，無從得知是否確有人居住；
    上訴人母親於107年、108年間始經鄰居告知系爭道路有發現
    一些人通行，即自行在系爭道路兩側立告示牌，阻止通行；
    中嵙里辦公室對於原審先後2次函請提出相關證據，均未見
    函復，顯見中嵙里辦公室及現場人員之會勘意見是否為真，
    即非無疑；而臺中市政府警察局東勢分局東勢派出所（下稱
    東勢派出所）對255巷00號住戶之電話查訪訪談表，可知早
    年255巷道尚未延長至系爭土地時，均通行179巷對外聯絡，
    捨179巷而通行系爭道路之理由，亦僅係出於便利而已。原
    判決徒以上訴人提出之179巷影片，兩造提出之網路地圖、
    照片等，遽認179巷不足使用，系爭道路附近有農田存在，
    廢止系爭道路有影響或妨礙公眾通行之情形，卻未依上訴人
    聲請前往現場履勘，實際感受該區客觀使用現況，有證據應
    調查而未調查之判決違背法令。㈡被上訴人等行政機關怠於
    應為之行政行為，不思於現有179巷之改善工程，拓寬道路
    供便利通行，反而在無給予上訴人任何補償之情況下，只圖
    免費使用上訴人所有系爭土地，顯非可取。原判決捨棄原已
    存在多年且進一步改善後確可供人車通行之179巷完全不用
    之認定，致發生侵害上訴人所有系爭土地面積高達453.75坪
    之結果，如此權衡顯有未洽，況觀乎使用之必要性，原判決
    對於上訴人主張至多僅容許2至2.5公尺之主張何以不可採，
    未見其於理由項下加以說明，而仍認系爭道路應維持6公尺
    之寬度，此結果亦超出客觀通常使用必要之面積範圍，顯已
    違反行政程序法第7條所示之比例原則，有判決不適用法則
    或適用不當及理由不備之違背法令等語。　　
四、惟查，原判決已敘明：㈠依上訴人主張系爭土地自86年間起
    由訴外人張尚進經上訴人父母同意借用系爭土地開闢道路，
    以開發整理其土地，迄今已逾20多年仍未回復原狀，長年因
    上訴人父母及上訴人不知系爭土地部分持續作為道路使用而
    未曾有阻止中斷。又上訴人於108年11月20日申請廢止系爭
    道路，被上訴人依廢改道處理原則第6點規定邀集相關單位
    於109年3月20日至現場會勘，經附近土地所有權人及住戶提
    出連署書主張系爭道路屬其等必要用路，且會勘單位臺中市
    政府交通局表示系爭道路係大型車輛及當地居民通行需求，
    東勢區公所表示系爭道路目前為公眾可通行之道路，中嵙里
    辦公處表示當初的路拓寬是經地主同意路面舖設由政府舖設
    等語，里長另補充「另需留做消防救災使用。」則被上訴人
    以系爭道路已供不特定公眾通行，鋪設期間土地所有權人無
    阻止通行之情事，且經通行久遠，符合臺中市建築管理自治
    條例第19條第1項第1款、第4款之現有巷道，即屬有據。㈡系
    爭道路位處鄰接179巷道之交接處，而255巷道包含上訴人所
    有系爭土地、附近土地所有權人及住戶通往東崎路4段之主
    要道路，其上已舖設水泥地，寬度約6公尺，路面平整，系
    爭土地周圍尚有其他農業用地，現況範圍亦有供農民通行之
    需求。依臺中市東勢戶政事務所檢附之255巷及179巷設籍超
    過20年之住戶有5戶，即179巷10號、20號，255巷36號、37
    號、52號等，其中255巷00號住戶經東勢派出所電話訪談時
    表示在系爭道路未開闢前是由179巷通行，那時沒有開車，1
    79巷下雨時泥濘很多像小河進出不便，現在多以汽車、機車
    通行255巷道出入等語。再由上訴人所提出駕駛汽車由東崎
    路4段開往179巷道之錄影光碟影像，可見179巷道之初始雖
    有雙向車輛之寬度，但隨即經過東勢區第二公墓入口處後，
    無法雙向會車，路程中車輛幾乎緊貼路面邊坡，路面狹窄，
    錄影中之車輛明顯因路窄而行速甚為緩慢，難以轉彎，可認
    179巷道狀況將使汽車通行不佳。衡諸連接○○路4段之179巷
    道寬度最窄處，不論上訴人所主張約2公尺，或被上訴人所
    主張152公分，以一般車輛寬度約160至260公分不等，179巷
    道雖非達無法通行程度，但道路寬度確實不利汽車通行，且
    汽車單向通行亦屬勉為通行之狀態，交通安全難謂無慮，又
    消防車寬度約2.5公尺，如僅留179巷道對外通行東崎路4段
    ，恐致消防車難以進入之窘境，故當地人員通行255巷道已
    非僅通行便利或省時而已，況審酌是否符合廢道要件係為確
    認有無影響或妨礙公眾通行，應以道路之通行現況為斷，系
    爭道路作為255巷道之一部分後，多年來附近土地開發之地
    貌已有不同，可認進出之人數或交通往來情形已與20多年前
    之情形相異，與系爭道路寬6公尺道路現況相較，179巷道顯
    難成為供公眾通行之主要道路，難謂符合現代一般汽車及當
    地居民、其他土地所有權人通行需求之道路，179巷道與255
    巷道沿途均多有行經私有土地，以道路現況之寬度、路面品
    質，自以255巷道通行條件為優，且易於公眾通行目的之達
    成，是被上訴人認廢止系爭道路將影響或妨礙公眾通行，比
    照廢改道處理原則第11點但書規定「確認有影響或妨礙公眾
    通行時，得免經公告程序逕予退回申請」而作成原處分，尚
    無違誤等語甚詳。經核上訴意旨無非重述其在原審提出而為
    原審所不採之主張，就原審取捨證據、認定事實之職權行使
    ，指摘其為不當，並執其一己之主觀見解，就原審已論斷或
    指駁不採其主張之理由再事爭執，泛言原判決不適用法則或
    適用不當及理由不備，而非具體表明合於不適用法規、適用
    法規不當、或行政訴訟法第243條第2項所列各款之情形，難
    認對原判決之如何違背法令已有具體之指摘。依首揭規定及
    說明，應認其上訴為不合法。
五、據上論結，本件上訴為不合法。依行政訴訟法第249條第1項
    前段、第104條、民事訴訟法第95條、第78條，裁定如主文
    。
中　　華　　民　　國　　111 　年　 　7 　　月　　21　 日
                    最高行政法院第三庭
                        審判長法官  胡　方　新　
                              法官　簡  慧  娟
                              法官　蕭　惠　芳
                              法官　林　惠　瑜
                              法官　曹　瑞　卿

以  上  正  本  證  明  與  原  本  無  異
中　　華　　民　　國　　111 　年　　 7 　　月　　21 　日
　　　　　　　　　　　　　　　書記官　莊　子　誼